臺灣嘉義地方法院民事判決　　　　　　 100年度家訴字第94號
原　　　告　汪泰山
原　　　告　汪惠珠
兼上列二人
訴訟代理人　汪國華
上列三人之
共　　　同
訴訟代理人　王百治律師
被　　　告　羅蔡鳳欽　住嘉義市○區○○○路1巷66號
兼上列一人
訴訟代理人　羅宗務　　住嘉義市○區○○○路1巷66號
上列當事人間請求分割遺產事件，於民國100 年07月12日言詞辯
論終結，本院判決如下：
    主  文
兩造公同共有被繼承人羅德旺所遺如附表所示之土地及存款，應
予分割，方割方法及分割後的分配比例為如附表所示。
訴訟費用由原告汪泰山、汪國華、汪惠珠共同負擔三分之一，其
餘由被告羅蔡鳳欽、羅宗務負擔。
    事  實
甲、原告方面：
壹、聲明：
    兩造被繼承人羅德旺所遺如起訴狀附表一所示之不動產及附
    表二所示之存款應予分割，均分別按起訴狀附表一、二所示
    各分歸兩造取得。
貳、陳述：
    被繼承人羅德旺於民國99年09月17日死亡，遺留如起訴狀之
    附表一所示之不動產及附表二所示之存款，兩造為其繼承人
    ，被繼承人羅德旺之遺產尚未分割，土地已辦理繼承登記為
    公同共有，而兩造公同共有此遺產並無不能分割之情事，亦
    無訂立不分割之契約，然而兩造間無法就分割方法達成協議
    ，為此，爰依民法第1164條之規定，請求鈞院判決准予分割
    。
參、證據：提出財政部台灣省南區國稅局遺產稅免稅證明書、被
    繼承人羅德旺之繼承系統表及兩造戶籍謄本等資料。
乙、被告方面：
壹、聲明：請求駁回原告之訴。
貳、陳述：
一、被告羅宗務部分：
    關於土地分割部分，被告沒有意見。但是存款新台幣150 萬
    元部分是被繼承人羅德旺與被告羅蔡鳳欽共同的財產，原告
    也要分三分之一，被告不同意，因為被告羅蔡鳳欽應該要有
    一半的權利。
二、被告羅蔡鳳欽部分：
    被告不同意原告起訴書上所載的分割方式，被告年紀已經大
    了，被告要分多一點。
參、證據：被告未提出證據資料。
    理  由
一、按民法第1138條規定：「遺產繼承人，除配偶外，依下列順
    序定之：一、直系血親卑親屬。二、父母。三、兄弟姊妹。
    四、祖父母。」；第1140條規定：「第1138條所定第一順序
    之繼承人，有於繼承開始前死亡或喪失繼承權者，由其直系
    血親卑親屬代位繼承其應繼分。」；第1141條規定：「同一
    順序之繼承人有數人時，按人數平均繼承。但法律另有規定
    者，不在此限。」；第1144條規定：「配偶有相互繼承遺產
    之權，其應繼分，依左列各款定之：一、與第1138條所定第
    一順序之繼承人同為繼承時，其應繼分與他繼承人平均。二
    、與第1138條所定第二順序或第三順序之繼承人同為繼承時
    ，其應繼分為遺產二分之一。三、與第1138條所定第四順序
    之繼承人同為繼承時，其應繼分為遺產三分之二。四、無第
    1138條所定第一順序至第四順序之繼承人時，其應繼分為遺
    產全部。」；同法第1151條規定：「繼承人有數人時，在分
    割遺產前，各繼承人對於遺產全部為公同共有。」；第1164
    條規定：「繼承人得隨時請求分割遺產。但法律另有規定或
    契約另有訂定者，不在此限。」
二、經查，本件如附表所示之土地、存款，係被繼承人羅德旺之
    遺產。又查，被繼承人羅德旺於99年09月17日死亡，羅德旺
    之繼承人為其配偶被告羅蔡鳳欽、養子即被告羅宗務與養女
    汪羅佑，惟汪羅佑乃已於72年06月11日死亡，應由汪羅佑乃
    之子女即原告汪泰山、汪國華、汪惠珠等三人代位繼承，此
    有原告所提出之被繼承人羅德旺繼承系統表、兩造戶籍謄本
    及財政部台灣省南區國稅局遺產稅免稅證明書在卷可稽。又
    查，系爭遺產迄今仍為公同共有，尚未分割，而兩造無訂立
    不分割之特約，今兩造不能以協議定其分割方式，原告請求
    裁判分割遺產以消滅全體繼承人間之公同共有關係，於法並
    無不合。復按，被告羅宗務主張被告羅蔡鳳欽因係被繼承人
    羅德旺之配偶，有夫妻剩餘財產分配請求權，而應享有可得
    系爭遺產一半的權利等語。然查，被告並未就夫妻剩餘財產
    分配數額取得確定判決，亦無其他資料佐證得具體證明被告
    羅蔡鳳欽可得之夫妻剩餘財產分配數額究竟多少，難以認定
    被告羅蔡鳳欽確實得以享有系爭遺產一半的權利，是被告之
    此部分主張，尚難予以採取。又本件系爭土地之公同共有人
    汪泰山、汪國華、汪惠珠、羅蔡鳳欽、羅宗務等人，就坐落
    嘉義市○○段0000-0000  地號土地，權利範圍4704分之168
    ，每人應繼分之權利範圍比列應為如下：汪泰山14112 分之
    56 、 汪國華14112 分之56、汪惠珠14112 分之56、羅蔡鳳
    欽4704分之56、羅宗務4704分之56。另如附表所示之嘉義湖
    內郵局存款部分，因係屬現金存款，應按兩造之應繼分比例
    直接分配於各共有人，較符合全體共有人之利益。被繼承人
    羅德旺在嘉義湖內郵局之存款共計1,500,357 元，應由原告
    汪泰山、汪國華、汪惠珠共同取得三分之一，亦即三人共同
    取得500,119 元；及另由被告羅蔡鳳欽、羅宗務每人各取得
    三分之一，即被告羅蔡鳳欽、羅宗務各取得500,119 元。爰
    判決如主文第一項所示。
三、至原告方面另陳稱原告三個兄弟姊妹願意將所分得遺產中的
    新臺幣10萬元給外婆即被告羅蔡鳳欽，土地的應繼分也願意
    給外婆即被告羅蔡鳳欽，原告三個兄弟姊妹不跟外婆即被告
    羅蔡鳳欽分土地，只要分得現金總共新台幣四十萬元等語。
    因未獲得被告羅蔡鳳欽及共同被告羅宗務之承諾同意，因此
    ，難依原告上揭所述內容分割本件系爭遺產。惟原告三人仍
    得於本件系爭遺產分割後，自行將所分得之土地及部分金額
    ，另行贈與給外婆即被告羅蔡鳳欽，附此敘明。
四、末查，因共有物分割，由敗訴當事人負擔訴訟費用顯失公平
    者，法院得酌量情形，命勝訴之當事人負擔其一部，民事訴
    訟法第80條之1 定有明文。本件係因分割共有物而涉訟，又
    兩造亦本可互換地位，如僅由被告負擔訴訟費用顯失公平，
    爰依上揭規定，酌定兩造如主文第二項所示之訴訟費用負擔
    比例。
五、本件事實已臻明確，兩造其餘主張、陳述或其他攻擊、防禦
    方法，核與判決結果不生影響，爰不逐一論述，附此敘明。
六、據上論結，本件原告之訴為有理由，依民事訴訟法第80條之
    1 、第85條第1 項，判決如主文。
中    華    民    國    100   年    7     月    26    日
                  家事庭法  官  呂仲玉
以上正本係照原本作成。
如對本判決上訴須於判決送達後20日內向本院提出上訴狀。如委
任律師提起上訴者，應一併繳納上訴審裁判費。
中    華    民    國    100    年    7    月    26    日
                        書記官  駱大勝
附表：
┌──────┬──────┬─────────┐
│遺產所在地或│遺產權利範圍│分割後的分配比例  │
│名稱        │或數額      │                  │
├──────┼──────┼─────────┤
│嘉義市○○段│4704分之168 │汪泰山14112 分之56│
│0000-0000地 │            │、汪國華14112 分之│
│號之土地    │            │56、汪惠珠14112 分│
│            │            │之56；羅蔡鳳欽4704│
│            │            │分之56、羅宗務4704│
│            │            │分之56。          │
│            │            │                  │
├──────┼──────┼─────────┤
│嘉義湖內郵局│新台幣1,500,│原告汪泰山、汪國華│
│            │357元（郵政 │、汪惠珠共同取得三│
│            │存簿儲金357 │分之一，即共同取得│
│            │元及定期儲金│新台幣500,119 元。│
│            │150萬元)。  │被告羅蔡鳳欽、羅宗│
│            │            │務分別各取得三分之│
│            │            │一，即各取得新台幣│
│            │            │500,119 元。      │
└──────┴──────┴─────────┘